【裁判字號】    97,重訴,22
【裁判日期】    970829
【裁判案由】    損害賠償
【裁判全文】
臺灣高等法院臺中分院民事判決  97年度重訴字第22號
原      告  丙○○
訴訟代理人  吳榮昌律師
複  代理人  陳世川律師
被      告  戊○○
                        段18.
被      告  甲○○○○
法定代理人  乙○○
共      同
訴訟代理人  羅豐胤律師
複  代理人  丁○○
複  代理人  蔡素惠律師
上列當事人間因被告違反公職人員選舉罷免法等案件，原告提起
刑事附帶民事訴訟，請求侵權行為損害賠償，經本院刑事庭裁定
移送民事庭（96年度附民字第64號），本院於97年8月20日言詞
辯論終結，判決如下︰
    主  文
被告應連帶給付原告新臺幣貳佰萬元，及自民國96年3月30日起
，至清償日止，按年息百分之五計算之利息。
被告應在自由時報、聯合報、中國時報及蘋果日報刊登如附表所
示之道歉啟事一日，以回復原告之名譽。
原告其餘之訴駁回。
訴訟費用由被告連帶負擔十分之一，餘由原告負擔。
    事實及理由
一、被告甲○○○○之法定代理人已變更為乙○○，乃依法由其
    聲明承受訴訟，核無不合。
二、原告提起本件附帶民事訴訟主張：被告戊○○原為被告甲○
    ○○○（下稱國民黨）文傳會主委兼發言人（現已解任），
    明知原告丙○○已登記參選臺中市第十五屆市長選舉，而候
    選人之品德、操守及名譽為選民評選候選人之重要參考事項
    ，且為從事公職競選活動者憑以累積聲望，贏取選票之重要
    資產，竟意圖使已登記參選臺中市市長之候選人丙○○不當
    選，而於民國（下同）九十四年十月十一日以甲○○○○之
    名義，於臺灣地區發行之自由時報、聯合報、中國時報、蘋
    果日報之全國版面刊登全版大幅文宣廣告，並於前開文宣內
    容刊載「誰是新民進黨？陳水扁、羅文嘉、陳哲男、邱義仁
    、丙○○」「掏空臺灣資產、挑撥族群衝突、濫用行政資源
    、掛勾財團特權、忽視弱勢聲音。他們是臺灣掏空集團，他
    們是弊案後的有力人士、他們是腐化的統治者，他們是新民
    進黨。他們是可恥的政客！」、「貪污、腐化、特權、無能
    ，是他們的代名詞」等文字，並將上開五人之照片刊登其上
    ，而具體指摘丙○○有掏空臺灣資產、挑撥族群衝突、掛勾
    財團特權、是臺灣掏空集團、是弊案後的有力人士、以及貪
    污之事，足以生損害於原告之名譽，侵害人格權，精神受有
    痛苦，另請求精神損害新台幣（以下同）10,000,000元；又
    原告因此支出競選經費43,156,328元之損害付之一炬。被告
    戊○○以國民黨名義散布前開不實及詆毀原告名譽之文字，
    依首揭民法第185條之規定，自應與國民黨共負民法侵權行
    為之連帶賠償之責。又被告戊○○為本件侵權行為時為被告
    國民黨文傳會主委兼發言人，對外應屬有代表法人之人；縱
    認被告戊○○非有代表國民黨之人，則至少應屬國民黨之受
    僱人。而被告戊○○為本件侵權（即製作及發送文宣）行為
    ，明顯屬執行職務之行為，故被告甲○○○○依上開民法第
    28條或第188條第1項前段亦應與被告戊○○負連帶賠償之責
    。為此本於民法第184條、第185條、第28條、第188條規定
    ，求為判命被告連帶給付53,156,328元及自96年3月30日起
    加計法定遲延利息暨在自由時報、聯合報、中國時報及蘋果
    日報刊登如附表所示之道歉啟事一日，以回復名譽之判決。
三、被告則以：
  (一)系爭廣告文宣乃係對於可受公評之事為評論：政黨之作為顯
    係可受公評之事，尤其是執政黨，其政策的擬定、預算的提
    出以及政策的執行，關乎國家興衰與人民福址，更應受到嚴
    格之監督與批判。民進黨自89年執政，至94年系爭廣告刊登
    時，業已執政五年餘，其執政以後之作為以及台灣社會各方
    面之變化，自屬可受公評之事項。系爭廣告即係對於民進黨
    執政以後台灣社會之情形發表意見，並非對特定事實之敘述
    。此由被告刊登系爭廣告之同時，亦刊登一則「誰是老民進
    黨？」之廣告。廣告之內容主要在於評論並對照老民進黨與
    新民進黨之作為，此觀兩份廣告之標題、排版形式及內容即
    明。於標題而言，「誰是新民進黨」對應「誰是老民進黨」
    ；新民進黨下方所羅列之人名即「陳水扁、羅文嘉、陳哲男
    、邱義仁、丙○○」對應老民進黨下方所羅列之人名即「黃
    信介、江鵬堅、施明德、盧修一」；「掏空台灣資產、挑撥
    族群衝突．．．」對應「追求民主自由、堅持誠信風骨．．
    ．」；「他們是可恥的政客」對應「他們是可敬的對手」；
    「民進黨執政以後．．．」對應「民進黨在執政之前．．」
    ；「貪污、腐化、特權、無能，是他們的代名詞」對應「他
    們代表理想、誠信、和解與堅持」。兩則廣告內容，均係對
    於民進黨執政前後之作為為主觀之價值評論，而無關真實與
    否。至於廣告中所羅列之人名，原告丙○○部分，其自民進
    黨執政後，歷任國家安全會議諮詢委員、台灣智庫執行董事
    、行政院顧問兼發言人、行政院新聞局局長，長期為民進黨
    獻策，並為民進黨之執政辯護，更代表民進黨參加台中市第
    十五屆市長選舉，被告戊○○認為其亦屬新民進黨之人物，
    自屬有據。
  (二)被告於系爭廣告文宣上意見之表達，有相當理由確信其為真
    實：
    1.有關「掏空台灣資產」部分：
      被告戊○○於本件刑事案中曾提出「民進黨執政迄今，因
      高雄捷運泰勞暴動等弊案，遭國人質疑官商勾結，圖利財
      團、特權」、「扁政府利用國營事業民營化、出資臺灣高
      鐵等手段，掏空國庫高達六兆五千五百三十二億元」，或
      「立法院長王金平批判民進黨政府施政錯誤，掏空臺灣人
      民財產，根據五年來之預、決算資料統計，中央政府年度
      及特別預算總收入規模為六兆一千餘億元，總支出額度卻
      高達八兆二千餘億元，財政缺口逾二兆一千餘億元」、或
      「中鋼董座林文淵以官股代表坐領高額員工分紅」、「政
      府及國營事業投資高鐵金額遠大於高鐵五大原始股東」、
      「高雄縣長候選人林益世表示應追究行政院長謝長廷於九
      十四年九月間舉行電視座談會之預算來源與招標過程」、
      「在野立委批評，利用航發會投資臺灣高鐵簡直是五鬼搬
      運，立法院已經決議國營事業不得投資高鐵，但交通部還
      在推不知道」、「學者認為中華電信的民營化過程仍存在
      諸多爭議，包括用戶迴路等獨佔資源，並未妥善處置」、
      「在野立委指出：高捷弊案有隻如來掌，點名謝長廷、林
      忠勇、林文淵、陳哲男、蔡兆陽，五隻手指頭分工舞弊」
      、「對陳水扁總統宣示以二億五千萬美元，約合臺幣八十
      三億元投資中美洲，國親立委批陳水扁撒錢，揚言刪預算
      ，要求外交部做專案報告，說明成本效益與用途，若說不
      清楚將刪除該筆預算」等網路新聞資料，從而被告戊○○
      對於民進黨掏空台灣資產之評論，尚非無據。且系爭廣告
      乃在於評論並對照老民進黨與新民進黨之作為，並非敘述
      特定之事實，系爭廣告更無具體陳述丙○○掏空台灣資產
      或貪污之事跡，益見系爭廣告內容係屬主觀之意見表達，
      而非陳述事實，事涉個人主觀價值判斷，而無關事實，刑
      事判決有罪失之允當。
    2.有關「濫用行政資源、掛勾財團特權」等部分：此部分亦
      屬對於可受公評之事項，善意發表評論。且被告戊○○就
      此部分於刑事案中曾提出原告丙○○任職新聞局長時於九
      十四年一月間出面發起之南亞海嘯善款災童認養捐款活動
      ，遲至九十四年八月間尚未撥款之相關新聞資料，以及丙
      ○○於任職新聞局長期間，出席尚未合法化之地下電台業
      者參加之餐會，密商具有商業頻道，分配於綠陣營及財團
      ，過程充滿利益輸送和官商勾結等情之新聞資料。上開情
      事既經新聞廣泛之報導，被告戊○○為上開文字之評論，
      核屬適當。
    3.有關「撥挑族群衝突、忽視弱勢聲音」等部分：此部分亦
      屬被告戊○○個人之言論發表，主觀之價值判斷，無涉真
      實與否之問題，揆之最高法院判決意旨，亦屬言論自由範
      疇，而無不法。
  (三)損害賠償之債，以被害人受有損害及行為人有責任原因之事
    實，並兩者之間，有相當因果關係為成立要件。被告並無原
    告所主張之侵權行為；且原告主張其因台中市第十五屆市長
    選舉而支出43,156,328元，惟並未舉證以實其說，其所提出
    之收支結算表乃係自行製作之明細，無足為證；再者，市長
    選舉勝負之因素甚多，且原告自宣布參選台中市第十五屆市
    長以來，其民調一直落後於另一候選人胡志強，原告未當選
    台中市第十五屆市長，與被告戊○○無涉；此外，選舉支出
    之金額得否視為損害額，亦有可議。原告此部分之主張，顯
    屬無據。等語置辯。
  (四)答辯聲明：原告之訴駁回；訴訟費用由原告負擔。
四、原告主張被告戊○○原為被告國民黨文傳會主委兼發言人（
    現已解任），明知原告丙○○已登記參選臺中市第十五屆市
    長選舉，而候選人之品德、操守及名譽為選民評選候選人之
    重要參考事項，且為從事公職競選活動者憑以累積聲望，贏
    取選票之重要資產，竟意圖使已登記參選臺中市市長之候選
    人丙○○不當選，而於民國（下同）九十四年十月十一日以
    甲○○○○之名義，於臺灣地區發行之自由時報、聯合報、
    中國時報、蘋果日報之全國版面刊登全版大幅文宣廣告，並
    於前開文宣內容刊載「誰是新民進黨？．．．、丙○○」「
    掏空臺灣資產、．．．。他們是臺灣掏空集團，他們是弊案
    後的有力人士、他們是腐化的統治者，他們是新民進黨。他
    們是可恥的政客！」、「貪污、腐化、特權、無能，是他們
    的代名詞」等文字，並將原告丙○○及陳水扁等共五人之照
    片刊登其上，而具體指摘丙○○亦有掏空臺灣資產、是臺灣
    掏空集團、是弊案後的有力人士、以及貪污之事，業據其提
    出自由時報、聯合報、中國時報及蘋果日報全版廣告影本四
    份為證，並為被告所不爭執，自堪信為真實。至於原告主張
    被告上開廣告所稱「原告濫用行政資源、掛勾財團特權、挑
    撥族群衝突、忽視弱勢聲音‧‧‧」等語部分，因刑事判決
    認定不成立公職人員選舉罷免法第92條或刑法公然侮辱罪之
    刑責，然刑事法院得依刑事訴訟法第五百零四條第一項規定
    ，將附帶民事訴訟以裁定移送於該法院民事庭者，以刑事部
    分宣告被告有罪之判決者為限，至刑事訴訟諭知無罪之判決
    ，刑事法院本應依同法第五百零三條第一項前段規定以判決
    駁回原告之訴，如誤以裁定移送於民事庭，其訴之不合法，
    不因移送民事庭而受影響，受移送之民事庭應認原告之訴為
    不合法以裁定駁回之。查被上訴人被訴偽造系爭買賣契約之
    刑事訴訟，業經刑事法院認定此部分之犯罪不能證明，祗以
    為連續犯之一部未於判決主文就此部分犯罪為無罪之諭知而
    已，實質上與諭知無罪有同一之效力，乃刑事法院疏於注意
    ，將此本應以判決駁回之訴，以裁定移送於原審法院，原審
    法院仍應以裁定駁回之（最高法院66年台上字第1094號判例
    參照）。本件此部分，被告尚不構成犯罪，惟原告在自訴時
    認此部分與前開論罪科刑部分有實質一罪關係，刑事法院不
    另為其無罪諭知，本院認為記載連續之完整，不予割裂，此
    部分爰先以判決駁回之。
五、按司法院大法官會議釋字第五○九號解釋文：「言論自由為
    人民之基本權利，憲法第十一條有明文保障，國家應給予最
    大限度之維護，俾其實現自我、溝通意見、追求真理及監督
    各種政治或社會活動之功能得以發揮。惟為兼顧對個人名譽
    、隱私及公共利益之保護，法律尚非不得對言論自由依其傳
    播方式為合理之限制。刑法第三百十條第一項及第二項誹謗
    罪即係保護個人法益而設，為防止妨礙他人之自由權利所必
    要，符合憲法第二十三條規定之意旨。至刑法同條第三項前
    段以對誹謗之事，能證明其為真實者不罰，係針對言論內容
    與事實相符者之保障，並藉以限定刑罰權之範圍，非謂指摘
    或傳述誹謗事項之行為人，必須自行證明其言論內容確屬真
    實，始能免於刑責。惟行為人雖不能證明言論內容為真實，
    但依其所提證據資料，認為行為人有相當理由確信其為真實
    者，即不能以誹謗之刑責相繩，亦不得以此項規定而免除檢
    察官或自訴人於訴訟程序中，依法應負行為人故意毀損他人
    名譽之舉證責任，或法院發現其為真實之義務。就此而言，
    刑法第三百十條第三項與憲法保障言論自由之旨趣並無牴觸
    」。推其對於刑法第三百十條第三項解釋意旨，僅在減輕被
    告證明其言論即指摘或傳述之事項為真實之舉證責任，但被
    告仍須提出「證據資料」，證明有相當理由確信其所為言論
    即指摘或傳述之事項為真實，否則仍有可能構成誹謗罪刑責
    。而「證據資料」係言論（指摘或傳述誹謗事項）之依據，
    此所指「證據資料」應係真正，或雖非真正，但其提出並非
    因惡意前提下，有相當理由確信其為真正者而言。申言之，
    行為人就其發表之言論所憑之證據資料，雖非真正，但其提
    出過程並非因惡意，而有相當理由確信其為真正，且應就所
    提出之證據資料，說明依何理由確信所發表言論之內容為真
    實，始可免除誹謗罪責；若行為人就其發表之言論所憑之證
    據資料原非真正，而其提出過程有惡意情形，且查與事實不
    符，只憑主觀判斷而杜撰或誇大事實，公然以貶抑言詞散布
    謠言、傳播虛構具體事實為不實陳述，而達於誹謗他人名譽
    之程度，自非不得律以誹謗罪責。同理，公職人員選舉罷免
    法第九十二條之罪，所謂「散布謠言或傳播不實之事」，均
    以散布、傳播虛構具體事實為構成要件，自亦有上開說明之
    適用。原告主張上開廣告所載內容損害其名譽之情事，然為
    被告所否認，並以前詞置辯，經查：
    (一)上開廣告之可印證真偽部分之指摘原告有「掏空臺灣資產
      、是臺灣掏空集團，是弊案後的有力人士，以及貪污」等
      之內容是否均係「不實之事」，倘屬真實，或被告戊○○
      倘就上開文宣廣告之可印證真偽之言論依據提出「證據資
      料」，證明所述內容雖非真正，但並非因惡意前提下，有
      相當理由確信其所為本件文宣廣告之言論即指摘或傳述之
      事為真正，亦不得認其具誹謗惡意，而以公職人員選舉罷
      免法第九十二條或刑法誹謗罪責相繩。惟被告戊○○並未
      能舉證證明上開文宣廣告所指摘之甲○○有「掏空臺灣資
      產」、「是臺灣掏空集團」、「是弊案後的有力人士」、
      「貪污」之事為真實或具有相當理由確信其對甲○○所指
      摘之事為真實；而依選任辯護人林合民律師所提出之網路
      新聞資料，該網路新聞資料均係對「執政黨即民進黨或執
      政政府」之政治或時事評論或報導，有「民進黨執政迄今
      ，因高雄捷運泰勞暴動等弊案，遭國人質疑官商勾結，圖
      利財團、特權」、「扁政府利用國營事業民營化、出資臺
      灣高鐵等手段，掏空國庫高達六兆五千五百三十二億元」
      ，或「立法院長王金平批判民進黨政府施政錯誤，掏空臺
      灣人民財產，根據五年來之預、決算資料統計，中央政府
      年度及特別預算總收入規模為六兆一千餘億元，總支出額
      度卻高達八兆二千餘億元，財政缺口逾二兆一千餘億元」
      、或「中鋼董座林文淵以官股代表坐領高額員工分紅」、
      「政府及國營事業投資高鐵金額遠大於高鐵五大原始股東
      」、「高雄縣長候選人林益世表示應追究行政院長謝長廷
      於九十四年九月間舉行電視座談會之預算來源與招標過程
      」、「在野立委批評，利用航發會投資臺灣高鐵簡直是五
      鬼搬運，立法院已經決議國營事業不得投資高鐵，但交通
      部還在推不知道」、「學者認為中華電信的民營化過程仍
      存在諸多爭議，包括用戶迴路等獨佔資源，並未妥善處置
      」、「在野立委指出：高捷弊案有隻如來掌，點名謝長廷
      、林忠勇、林文淵、陳哲男、蔡兆陽，五隻手指頭分工舞
      弊」、「對陳水扁總統宣示以二億五千萬美元，約合臺幣
      八十三億元投資中美洲，國親立委批陳水扁撒錢，揚言刪
      預算，要求外交部做專案報告，說明成本效益與用途，若
      說不清楚將刪除該筆預算」等等新聞資料，惟並未提出原
      告個人有何涉及「掏空臺灣資產，是弊案後的有力人士」
      及有「貪污」之具體證據，自不能以上開新聞資料，認被
      告戊○○本件所指摘毀損原告名譽之內容為真實，亦不能
      認被告戊○○於刊登文宣廣告時，對前開指摘原告名譽內
      容之真實性已具相當理由確信係屬真正。
    (二)被告戊○○在刑事案件中雖辯稱：「（指本件廣告刊登內
      容）整體來說是對於新民進黨的批判，這五個人（指除原
      告外，另同列名之陳水扁、羅文嘉、陳哲男、邱義仁四人
      ）是新民進黨有代表性的五個人，並沒有說哪句話是針對
      哪個人。（法官問：廣告內容載「掏空台灣資產」指何事
      ？與自訴人丙○○有何關連？依據為何？）當時我記得新
      聞做的很大，應該是指那時候有關於中華電信的民營化，
      及二次金改，及高鐵弊案等等，對民進黨政府的批判。這
      些是在講新民進黨，因為之前丙○○在總統府擔任國安會
      諮詢委員，曾經是新聞局長及行政院發言人，所以當時由
      他負責幫民進黨辯護。」。而查，在民主法治國家，民眾
      對執政黨之整體執政狀況，提出個人之評論意見為事理之
      常，亦為監督政治活動之方式之一，自當予以保障，惟若
      是係針對某特定執政或卸任之政治人物，為指摘或傳述不
      實之事，並以刊登全國性報紙之全國版面或召開記者會為
      之，則因場合較為正式，散布能力亦甚為強大，影響甚大
      ，發表言論者在發表言論時自應慎重並經相當思慮及查證
      ，符合上開法律規定及大法官會議解釋之意旨，始能謂其
      於發表言論之時非出於惡意，否則若是執政或卸任之政治
      人物，均無受到國家法律之保障，而可任由他人恣意攻訐
      ，亦非民主法治國家之真諦。而查被告戊○○指摘自訴人
      丙○○有「掏空臺灣資產、是臺灣掏空集團，是弊案後的
      有力人士」以及有「貪污」之事，並未提出其認為此部分
      對自訴人丙○○之指摘係屬真正，或具有相當理由確信該
      部分之指摘為真實之證據資料，被告戊○○顯僅因原告係
      民進黨之成員之一，即將新聞評論長期對民進黨之批判，
      冠以原告亦有「掏空臺灣資產，是臺灣掏空集團，是弊案
      後的有力人士」以及「貪污」之事，且被告戊○○以原告
      為新民進黨之代表，即為如此刊登，亦不可採，蓋被告戊
      ○○辯稱：所謂新民進黨是指執政後的民進黨云云，則何
      不以執政後之民進黨黨主席或行政院長更具代表性？被告
      戊○○對此節亦無法自圓其說。是被告戊○○刊登本件文
      宣廣告之內容，既無相當證據證明其具有相當理由確信對
      原告上開所指摘之事為真實，上開文字內容已屬不實，且
      足生損害於原告名譽。
    (三)又查，被告戊○○於上開文宣廣告內刻意將原告與其他民
      進黨數位人士並列，文宣內容並未特定何部分之文字僅是
      指摘原告，而將指摘之語句列於「陳文扁、羅文嘉、陳哲
      男、邱義仁、丙○○」姓名之下，並刊登其等照片，顯有
      意泛指上開人士包括原告在內，均屬上開指摘內容之對象
      ，而具體指摘原告亦有「掏空臺灣資產、是臺灣掏空集團
      、是弊案後的有力人士」以及有「貪污」之事，顯有意使
      閱讀者認為包括原告在內，均有文宣廣告內容所指摘之「
      掏空臺灣資產、是臺灣掏空集團，是弊案後的有力人士」
      以及「貪污」之事，而使該文宣廣告之內容未盡與事實相
      符，被告戊○○刊登上開文宣廣告，其主觀上顯有傳播不
      實文字以損害原告名譽之故意亦明。被告戊○○雖辯稱：
      「（指本件廣告刊登內容）整體來說對於新民進黨的批判
      ，這五個人是新民進黨有代表性的五個人，並沒有說哪句
      話是針對哪個人」云云，所辯顯非可採。
    (四)又被告戊○○以被告國民黨名義刊登本件文宣廣告之時間
      係九十四年十月十一日，係在原告已登記參選臺中市市長
      選舉之後；且刊登本件廣告時，被告戊○○亦明知原告已
      登記參選臺中市市長選舉，再本件廣告文宣之目的即屬選
      舉廣告，希望民眾於該次選舉支持國民黨，亦據被告戊○
      ○於台灣台中地方法院刑事庭審理中所承認，是上開文宣
      廣告刊登目的，即係針對臺灣地區九十四年十二月份之選
      舉活動而來，其刻意將已登記參選臺中市市長候選人之原
      告臚列於廣告文宣上，將未有證據證明或未有相當理由確
      信原告有涉及之「掏空臺灣資產，是臺灣掏空集團，是弊
      案後的有力人士」之事，載列於包含原告姓名及照片在內
      之共五位人名及照片之後，復於文字下載明「統治集團成
      員卻個個荷包滿滿」，最後並載明「貪污是他們的代名詞
      」，顯刻意以該廣告之文字、照片之排列方式，具體指摘
      原告亦有上開廣告內容之事，且該廣告文字之表達方式，
      依一般社會通念，已使一般人認原告亦涉及「貪污」事件
      ，亦涉及掏空資產弊案，而影響閱讀者對原告之人格產生
      質疑，原告之人格權遭受侵害，顯無疑義。被告戊○○雖
      又辯稱：該廣告並沒有針對原告個人進行誹謗及公然侮辱
      云云，惟查，本件文宣廣告雖非僅針對自訴人原告一人，
      然既將原告姓名臚列其上，復刊登其照片，依一般閱讀者
      之觀感，顯即指摘原告亦有該廣告內容所指摘之事項，不
      因其臚列多人，即足對被告戊○○為有利之認定，何況被
      告戊○○於刊登上開廣告後，更於同日在甲○○○○召開
      記者招待會，再次強調包括原告在內之上開五人是臺灣掏
      空集團，是新民進黨，是可恥的政客，以及闡述「像羅文
      嘉、原告這樣的青蛙，都因為陳水扁神奇的一吻，搖身一
      變，變成了王子，進入了權貴的宮殿，他們又想跟陳水扁
      劃清界限，為了選舉，過河拆橋」等語，有民視新聞畫面
      光碟及譯文在刑事卷可參，此更彰顯被告戊○○所為，確
      係有針對當時已參選臺中市長之原告而來，亦不能因某候
      選人於參選時之民調落後，即得對該候選人為任意不實事
      項之指摘或傳述。
    (五)再對於可受公評之事，以善意發表言論，而為適當之評論
      者，不罰，固為刑法第三百十一條第三款所明定。但須行
      為人所為，係出於善意，且所為之評論為適當者，始為相
      當。所謂「善意」，即無非法攻訐他人之惡意，亦即無誹
      謗他人名譽之意圖；再所謂「適當之評論」，即其評論不
      偏激而中肯，未逾越必要範圍之程度而言。被告戊○○既
      毫無任何足資令人相信為真實之合理事證，即散布指摘前
      開不實內容之文宣，斬釘截鐵地具體指摘原告有「貪污」
      之事，及有「掏空臺灣資產、是臺灣掏空集團，是弊案後
      的有力人士」等情事，已足以貶損原告之名譽，並造成原
      告之名譽受損，使閱讀者對原告的人格產生質疑，進而影
      響選民投票之判斷，顯已逾越言論自由之合法尺度，自非
      所謂以善意發表言論而為適當之評論，故不得阻卻違法。
    (六)被告在本院審理中復以原告在南海海嘯募款事經送監察院
      處理云云，惟縱為屬實，此與被告所指「掏空臺灣資產、
      ，是臺灣掏空集團，是弊案後的有力人士」以及「貪污」
      等無關，況被告既於94年10月11日刊登上開廣告，自應具
      體指明原告當時之行為有何符合其內容之事，不得以事後
      以監察院認為原告募款有不合法令之處，即認為其廣告所
      言為真。
    (七)綜上，被告戊○○刊登系爭廣告，既未能指明原告有何「
      掏空臺灣資產，是臺灣掏空集團，是弊案後的有力人士」
      以及「貪污」等情事，竟於上開廣告中隨意指摘，且其所
      指摘已足以貶損原告之名譽，並造成原告之名譽受損，使
      閱讀者對原告的人格產生質疑，原告主張被告侵權行為，
      堪信為真實。
六、又法人對於其董事或其他有代表權之人因執行職務所加於他
    人之損害，與該行為人連帶負賠償之責任。因故意或過失，
    不法侵害他人之權利者，負損害賠償責任。故意以背於善良
    風俗之方法，加損害於他人者亦同。不法侵害他人之身體、
    健康、名譽、自由、信用、隱私、貞操，或不法侵害其他人
    格法益而情節重大者，被害人雖非財產上之損害，亦得請求
    賠償相當之金額。其名譽被侵害者，並得請求回復名譽之適
    當處分，民法第28條、第184條第1項、第195條第1項分分別
    定有明文。而第195條第1項所謂相當，自應以實際加害情形
    與其名譽影響是否重大，及被害者之身分地位與加害人經濟
    狀況等關係定之（最高法院47年台上字第1221號判例參照）
    。查被告戊○○原擔任被告國民黨文傳會主委兼發言人，亦
    屢見其代表被告國民黨於媒體上發言，並決定本件廣告之刊
    登，在本件中可認為有權代表被告國民黨，其執行職務所刊
    登廣告損及原告名譽，自應負損害賠償責任，被告國民黨應
    與被告戊○○連帶負賠償之責任。其損害賠償方面，原告固
    以其參與該次市長選舉，除自身全心投入外，亦投入大量之
    人力與物力，而依原告向監察院所申報該次選舉之支出達
    43,156,328元，然因被告等人之惡意抹黑，使原告之付出全
    數付之一炬，而財產上亦因此有43,156,328元之損害，爰請
    求被告連帶賠償云云，惟為被告所否認，按損害賠償之債，
    以有損害之發生及有責任原因之事實，並二者之間，有相當
    因果關係為成立要件。故原告所主張損害賠償之債，如不合
    於此項成立要件者，即難謂有損害賠償請求權存在（最高法
    院48年台上字第481號判例參照）。查影響市長選舉勝負之
    因素甚多，候選人本身特質、政見及政黨取向等不一而足，
    原告未當選台中市第十五屆市長，尚難完全歸咎被告戊○○
    刊登上開廣告，是其主張選舉支出之金額作為損害額，尚屬
    無據，應予駁回。至於精神慰撫金方面，本院斟酌原告係美
    國耶魯大學政治學碩士、博士，曾經擔任總統府副祕書長、
    民主進步黨中央黨部祕書長、財團法人台灣民主基金會董事
    、國民大會代表、行政院新聞局長兼發言人、國家安全會議
    諮詢委員、中正大學政治系助理教授、聯合國大學高等研究
    所訪問研究員、北美洲台灣研究會創會會員、美國政府富爾
    布萊特訪問學人、台灣大學大陸問題研究社社長，並獲得二
    等景星勳章、二等功績勳章，現職財團法人台灣智庫董事、
    財團法人台灣研究基金會董事、財團法人台灣西藏交流基金
    會董事兼祕書長、財團法人台俄協會理事、財團法人大台中
    發展促進會理事長，並有房屋一幢，年收入約150萬元，而
    被告戊○○係美國天普大學法學碩士並為英國劍橋大學國際
    關係博士候選人，曾經擔任第三屆國民大會代表、國民黨發
    言人、甲○○○○中央政策會副執行長、台灣人權促進會祕
    書長、火線雙嬌及飛碟午餐節目主持人，現任第七屆立法委
    員，有房屋及土地各一筆，存款約80萬元，負債約1700萬元
    ，而被告國民黨係國內有豐富黨產之政黨亦屢見諸報章雜誌
    報導等，認為被告應連帶賠償200萬元為適當，超過部分為
    無理由。又被告戊○○既以刊登廣告方式侵害原告名譽，原
    告請求被告在原先刊登之自由時報、聯合報、中國時報及蘋
    果日報刊登如附表所示之道歉啟事一日，以回復原告之名譽
    ，核屬適當之處分，應予准許。
七、從而，原告本於侵權行為之損害賠償請求權，請求被告連帶
    賠償原告200萬元，及自96年3月30日起，至清償日止，依法
    定利率計算之遲延利息及在自由時報、聯合報、中國時報及
    蘋果日報刊登如附表所示之道歉啟事一日部分，洵屬正當，
    應予准許。逾此部分所為之請求，為無理由，應予駁回。
八、本件事證已臻明確，兩造其餘主張及攻擊防禦方法與證據，
    及未經援用之證據，經本院斟酌後，與本件判決結果已不生
    影響，故無一一論究之必要，附此敘明。
九、結論：本件原告之訴，為一部有理由，一部無理由，依民事
    訴訟法第79條，判決如主文。
中    華    民    國    97    年    8     月    29    日
                  民事第五庭    審判長法  官  林陳松
                                      法  官  古金男
                                      法  官  鄭金龍
以上正本係照原本作成。
兩造均得上訴。
如對本判決上訴，須於收受判決送達後20日內向本院提出上訴書
狀，其未表明上訴理由者，應於提出上訴後20日內向本院提出上
訴理由書（須按他造人數附具繕本）。
上訴時應提出委任律師為訴訟代理人之委任狀。具有民事訴訟法
第466條之1第1項但書或第2項之情形為訴訟代理人者，另應附具
律師及格證書及釋明委任人與受任人有該條項所定關係之釋明文
書影本。
                                      書記官  陳振海
中    華    民    國    97    年    9     月    1     日
                                                      Ｍ
附表：道歉啟事內容
道歉及澄清啟事：
    本黨於民國94年10月11日在自由時報（2005.10.11、A11版
）、聯合報（2005.10.11、A7版）、中國時報（2005.10.11、A7
版）及蘋果日報（2005.10.11、A3版）等版面刊登「誰是新民進
黨？」之廣告，該內容誣指丙○○先生「掏空台灣資產、他們是
台灣掏空集團，他們是弊案後的有力人士、他們是腐化的統治者
，他們是新民進黨。他們是可恥的政客！」及「貪污、腐化、特
權、無能，是他們的代名詞」，已侵害丙○○先生名譽及形象，
並對丙○○先生造成莫大之困擾。本黨除特以此聲明表達對丙○
○先生十二萬分之歉意外，並向全國民眾聲明，本黨所刊載上開
內容，皆非事實，請丙○○先生原諒本黨之行為。
                          道歉人：甲○○○○
                                  戊○○


司法院資訊處製作；財團法人民間司法改革基金會備份。
